【裁判字號】    94,上,351
【裁判日期】    951004
【裁判案由】    給付價金
【裁判全文】
臺灣高等法院臺中分院民事判決           94年度上字第351號
上  訴  人  丁○○
上  訴  人  乙○○
上二人共同
訴訟代理人  黃燕光律師
複  代理人  甲○○
被  上訴人  丙○○
訴訟代理人  陳俊傑律師
上列當事人間請求給付價金事件，上訴人對於中華民國94年9月
13日臺灣苗栗地方法院94年度訴字第91號第一審判決提起上訴，
經本院於95年9月20日言詞辯論終結，判決如下：
    主  文
上訴駁回。
第二審訴訟費用由上訴人負擔。
    事實及理由
一、被上訴人起訴主張：伊與上訴人丁○○於民國（下同）79年
    4月28日簽立借據l紙，約定上訴人丁○○向伊借用誠洲股份
    有限公司股票（下稱誠洲股票）100張，每張售價新臺幣（
    下同）71,000元，總計710萬元，訂於79年5月l日歸還誠洲
    股票50張，其餘50張於79年5月28日歸還，嗣上訴人丁○○
    雖已於79年5月l日歸還誠洲股票50張，惟其餘50張股票，則
    迄未歸還，因誠洲股票業已下市，上訴人丁○○無從返還，
    依民法第479條第l項規定，上訴人丁○○自應按每張股票之
    售價71,000元償還伊共計355萬元，然因伊業於另案臺灣新
    竹地方法院79年度訴字第1368號損害賠償事件，訴請上訴人
    乙○○之僱用人頭份證券股份有限公司（下稱頭份證券公司
    ）賠償121萬5,000元在案，故尚有233萬5,000元未獲付款；
    又上訴人乙○○為上開借據之保證人，亦應負保證清償之責
    任等情。爰依消費借貸及保證之法律關係，求為命上訴人丁
    ○○應給付伊233萬5,000元並加付自79年5月29日起至清償
    日止按年息5%計算之利息；及命上訴人乙○○應於伊就上訴
    人丁○○之財產強制執行而無效果時，給付伊前開金額之判
    決。經原審為被上訴人全部勝訴之判決，並附條件為准、免
    假執行之宣告後，上訴人聲明不服，提起本件上訴。被上訴
    人於本院聲明：駁回上訴。併稱：兩造借貸之股票種類為公
    開上市之誠洲股票，上訴人應返還者，自應為上市之誠洲股
    票，今誠洲股票既已下市，上訴人已不能返還同種類之股票
    ，伊訴請上訴人給付價金，於法並無不合；又簽立系爭借據
    時誠洲股票已遭上訴人乙○○盜賣，伊並不知情，伊亦未曾
    自認於79年4月28日即知上訴人乙○○盜賣股票，是上訴人
    丁○○縱於簽訂系爭借據時已知伊所有誠洲股票遭盜賣一事
    ，惟依民法第86條之規定，兩造間之消費借貸及保證契約仍
    屬有效等語。
二、上訴人則以：被上訴人提出之借據，實係上訴人乙○○於79
    年4月2日未得被上訴人同意，擅自將被上訴人所有100張誠
    洲股票出售後，為恐被上訴人對其提出刑事告訴，及遭頭份
    證券公司解職，遂以偽立借據之方法，掩飾其盜賣股票之事
    實，實際上79年4月28日並未有借貸股票之情事，該日期僅
    為配合被上訴人開立委託書之日期而已，系爭借據應係在79
    年ll月8日前揭被上訴人與訴外人頭份證券公司間損害賠償
    事件第一審判決後之某日所書立，當時被上訴人早已知悉其
    股票遭上訴人乙○○盜賣一事，此亦為被上訴人於台灣高等
    法院81年上更一字第334號損害賠償案件中自承，復經在場
    之證人陳俊英於上開案件審理時所證述明確，而臺灣高等法
    院88年度上更(四)字第127號民事判決，亦不認上訴人二人有
    向被上訴人借貸100張股票之事實，依民法第86條之規定，
    系爭借貸契約應屬無效，況被上訴人亦未舉證證明確曾於79
    年4月28日交付並移轉100張誠洲股票之所有權予上訴人丁○
    ○，自不得謂成立借貸契約，則上訴人乙○○亦無為上訴人
    丁○○為借貸契約保證人之事實；且縱認系爭借貸契約為有
    效，因誠洲股票雖已下市，尚非不流通於市面，仍可經由買
    賣購得以資返還，乃被上訴人訴請給付價金，於法亦有未合
    ；又上訴人乙○○未經被上訴人同意，出賣被上訴人所有誠
    洲股票一節，早經被上訴人另案訴請頭份證券公司及上訴人
    乙○○連帶賠償121萬5,000元，及請求上訴人乙○○給付66
    萬8,125元確定在案，被上訴人再行提起本件訴訟，有違一
    事不再理原則；且另案確定判決就未補回之50張誠洲股票並
    已確定其賠償金額為121萬5,000元及利息為61萬9,650元，
    合計共183萬4,650元，均已由訴外人頭份證券公司賠償完畢
    ，被上訴人就上訴人乙○○盜用股票部分，己無任何請求權
    存在等語，資為抗辯。故聲明：(一)原判決廢棄。(二)前項廢棄
    部分，被上訴人在第一審之訴及其假執行之聲請均駁回。(三)
    如受不利判決，願供擔保請准免為假執行。
三、被上訴人主張伊持有上訴人丁○○於79年4月28日所簽立之
    借據l紙，借據中載明：「玆於七十九年四月二十八日向丙
    ○○小姐借用誠洲股票壹佰張，每張售價柒萬壹仟元，總計
    新台幣柒佰壹拾萬元正，訂於七十九年五月一日歸還誠洲股
    票伍拾張，其餘五十張於民國七十九年五月二十八日歸還，
    其每張售價定於每張柒萬壹仟元為憑，恐口無憑，特立此據
    」等語，及上訴人已於79年5月l日歸還被上訴人誠洲股票50
    張；誠洲股票業已下市；暨被上訴人前依民法第188條第l項
    前段規定，請求頭份證券公司與上訴人乙○○應連帶給付被
    上訴人4,250,000元及法定遲延利息一案，業經臺灣新竹地
    方法院79年度訴字第1368號判命頭份證券公司與乙○○應連
    帶給付被上訴人1,215,000元，及自79年ll月25日起至清償
    日止按週年利率百分之5計算之利息確定等事實，為兩造所
    不爭，並經本院依職權調取上開卷宗核閱無誤，堪信被上訴
    人上開主張為真實。
四、雖上訴人等以前揭情詞置辯，茲本件首應審究者，厥為本件
    訴訟有無一事不再理原則之適用？經查，訴訟法上所謂一事
    不再理原則，乃指同一事件已經繫屬法院或已有確定之終局
    判決者而言。故當事人不得就已起訴之事件，於訴訟繫屬中
    ，更行起訴。又除別有規定外，確定之終局判決就經裁判之
    訴訟標的有既判力。民事訴訟法第253條、第400條第l項分
    別定有明文。而此所謂同一事件，在給付之訴，必同一當事
    人就同一法律關係而為同一之請求，若此三者有一不同，即
    不得謂為同一事件，自不受一事不再理原則之拘束。上訴人
    乙○○、頭份證券公司二人與被上訴人間侵權損害賠償事件
    ，固經台灣高等法院以88年上更四字第127號判決確定，惟
    該案中，上訴人丁○○並非當事人，另被上訴人係以乙○○
    有盜賣其股票之侵權行為，頭份證券公司應負雇佣人之連帶
    賠償責任為起訴之原因事實，訴請渠等連帶給付4,250,000
    元，於該案中所提及簽立本件借據，僅是做為上訴人乙○○
    有無侵權行為之證據方法；本件被上訴人則以渠與上訴人丁
    ○○於前揭時地訂有股票借貸契約，上訴人乙○○為借貸契
    約連帶保證人為起訴之原因之事實；是前後二訴之當事人、
    法律關係、起訴之原因事實均非相同，稽諸前開說明，自無
    一事不再理原則之適用。
五、次查，被上訴人主張依上開借據所載，上訴人丁○○與伊間
    顯已成立一借貸股票契約，上訴人丁○○自負有於79年5月
    28日歸還被上訴人誠洲股票50張之義務一節。被上訴人則否
    認該借據有消費借貸之合意，併辯稱：書立借據當時，係為
    免乙○○負刑事責任，並無借貸股票之意思表示，且未經被
    上訴人交付借貸物等語。故就系爭借據之法律上效果，本院
    自應審究兩造訂立上開借據時，被上訴人是否已知悉系爭
    100張誠洲股票已遭上訴人乙○○於79年4月2日盜賣？有無
    民法第86條真意保留規定之適用？經查：
（一）上訴人乙○○於79年4月2日未經被上訴人同意，擅自盜賣
      被上訴人所有100張誠洲股票一節，業經臺灣新竹地方法
      院79年度訴字第1368號損害賠償事件確定判決認定在案，
      本院就此重要爭點，自不宜另為歧異之認定。再參以上訴
      人乙○○亦稱：伊在4月2日即盜用被上訴人之股票，公司
      於4月中旬發覺，公司叫伊去找被上訴人補蓋章，當時伊
      未告訴被上訴人盜用股票之事，伊告訴她股票超賣，他可
      否借伊一百張股票等語（見本院卷第一宗第l9l頁）。證
      人陳俊英亦證稱79年4月28日上訴人乙○○前去向被上訴
      人借股票，並為被上訴人所同意等情（見本院卷第一宗第
      l90頁反面），均與被上訴人於另案中所稱79年4月28日乙
      ○○向伊借股票，他說因為公司超賣100張、第二天就還
      ，拿一張空白委託書給伊蓋章，…結果第二天沒還，到4
      月30日還50張，尚有50張未還，伊請經理去處理等語相符
      （見本院卷第一宗第54頁、台灣高等法院82年上更二字第
      391號卷第124頁）。是足認上訴人抗辯上開借據，實係上
      訴人乙○○為恐被上訴人對伊提出刑事告訴，及遭頭份證
      券公司解職，遂以書立借據之方法，掩飾其盜賣股票之事
      實，實際上借據所載之日期即79年4月28日被上訴人有借
      予之意思，上訴人等並無借貸之真意，致未有借貸股票之
      合意情事等語，堪可採信。且衡諸常情，上訴人乙○○既
      為盜賣他人股票之觸法行為，當無於被上訴人發覺前自行
      向被害之被上訴人表明犯行之理。
（二）至上訴人等固辯稱：證人陳俊英於台灣高等法院81年度上
      更一字第334號81年12月23日準備程序已證稱「4月28日，
      他是拿下面這張委託書給我蓋，他說將股票盜賣，向我借
      股票。」，被上訴人亦於前開案件審理時中自認79年4月
      28日即知悉上訴人乙○○盜賣其股票之事實等語。惟參之
      調閱之台灣高等法院8l年度上更一字第334號損害賠償卷
      8l年12月23日筆錄，證人陳俊英並未出庭，而被上訴人丙
      ○○於該日準備程序中則稱：「…他（指乙○○）說將股
      票『溢』賣，向我借股票」，並非「盜」賣。另稱「…他
      沒跟我說是四月二日賣出去，若知道我會跟他算85元」，
      其於台灣高等法院82年上更二字第391號損害賠償事件中
      亦稱，79年4月28日乙○○向我借股票，…等語。另證人
      陳俊英於台灣高等法院86年度上更三字第l99號損害賠償
      事件之87年l月14日準備程序證稱：「誠洲股票是乙○○
      在79年4月28日來借的，向丙○○借100張」、「確定是在
      4月28日來借的，至於被盜賣的事，我不知道」等語（見
      上開上更三字卷114、115頁）。其於88年上更四第127號
      損害賠償案件中並稱：當時不知被盜賣，之前事先我們不
      知情等語。是上訴人前開辯稱，顯有誤解。再者，誠洲股
      票於79年4月2日之股價為85元，於4月28日為80元，自5月
      l日迄5月9日則在71元至67元間，亦有被上訴人提出為上
      訴人所不爭執之成交概況表附卷足稽。益見，系爭股票確
      遭乙○○於兩造簽立借據前盜賣，而為被上訴人所不知。
      蓋苟被上訴人知悉上訴人乙○○係於79年4月2日即以85元
      高價盜賣，當無同意上訴人以同年5月上旬之股票成交價
      格71元返還之理。至上訴人所舉證人林景明雖證稱係冬天
      書立上開借據，惟其亦證稱完全不知簽立借據之事由等語
      ，自不能為有利於上訴人之認定。且依系爭借據約定79年
      5月l日歸還50張股票，其餘50張則於79年5月28日歸還。
      而被上訴人於79年ll月8日即具狀訴請乙○○及頭份證券
      公司返還355萬元等情以觀，系爭借據實不可能至當年冬
      季方書立，否則被上訴人既已訴請賠償，亦無再將其餘50
      張股票返還日期定為95年5月28日之必要，被上訴人亦無
      於知情復尚有50張股票未還之受損之情況下，片面掩護上
      訴人乙○○。
（三）又按表意人無欲為其意思表示所拘束之意，而為意思表示
      者，其意思表示，不因之無效。但其情形為相對人所明知
      者，不在此限。民法第86條定有明文。是此法條所謂之真
      意保留，除其情形為相對人所明知者外，並非無效。本件
      上開借據之形式真正，及上訴人業於79年5月l日歸還50張
      誠洲股票予被上訴人之情，為兩造所不爭，則上訴人乙○
      ○既已於79年4月2日盜賣被上訴人所有之100張誠洲股票
      ，竟又於同年月28日書立上開借據，向被上訴人借貸上開
      股票，並表明願於79年5月l日歸還50張，於79年5月28日
      歸還50張，雖上訴人顯無欲為該借據意思表示所拘束之意
      ，而為意思表示甚明；然被上訴人於收受上開借據時，並
      不知上訴人乙○○於79年4月2日盜賣上開股票之事實，是
      依前揭規定，其為真意保留，足可認定。此外上訴人就其
      所有之誠洲股票係集中保管，復交付買賣一百張股票之委
      託書予上訴人乙○○，而上訴人丁○○於79年4月2日賣出
      之誠洲股票100,000股，係以被上訴人3月21日買入、3月
      22 日送存之誠洲股票復華集中保管憑證辦理交割，由被
      上訴人出具委託書等情，有上訴人提出台灣證券交易所股
      份有限公司79年8月31日台證（79）稽字第10736號函附卷
      足稽（見本院卷第一宗第70至73頁）。顯見並無未交付借
      貸物之情。故上開台灣證券交易所股份有限公司函中上訴
      人丁○○雖稱，伊不知情云云，顯係卸責之詞。又縱係上
      訴人乙○○先行出面向被上訴人請求借貸，惟訂立系爭借
      據時，應已由上訴人丁○○承擔。再者，上開借據之約定
      復未違反法律強制或禁止規定，亦未有背於公共秩序及善
      良風俗之情事，自應有效。從而被上訴人依據上開借據之
      約定，請求上訴人丁○○應於79年5月28日歸還50張誠洲
      股票，洵屬有據。
（四）次按借用人不能以種類、品質、數量相同之物返還者，應
      以其物在返回時、返還地應有之價值償還之。民法第479
      條第l項定有明文。本件兩造均自認誠洲股票已下市，復
      有上訴人所提出營業登記資料等可參。而上市股票可在集
      中市場進行，與未上市股票之交易途逕不同，其價值自有
      區別。另按依上開借據所載，上訴人等應於79年5月28日
      歸還之50張股票，其每張售價定為71元，是上訴人丁○○
      因誠洲股票下市，致無法返還上開同等價值之股票，自應
      賠償予被上訴人之金額為3,550,000元（71,000×50=3,55
      0,000）。惟因被上訴人前業以臺灣新竹地方法院79年度
      訴字第1368號損害賠償事件，請求上訴人乙○○及其僱用
      人頭份證券公司連帶賠償損害，並經上開事件判命上訴人
      乙○○與頭份證券公司應連帶給付被上訴人1,215,000元
      ，及自79年ll月25日起至清償日止按週年利率百分之5計
      算之利息確定在案，是被上訴人僅請求上訴人丁○○返還
      2,335,000元（3,550,000-1,215,000=2,335,000），及自
      借據所載清償日79年5月28日之次日即79年5月29日起至清
      償日止按週年利率百分之5計算之利息，為有理由，應予
      准許。
（五）又查上訴人乙○○僅為上開借據之普通保證人身分，依民
      法第745條規定，保證人於債權人未就主債務人之財產強
      制執行而無效果前，對於債權人得拒絕清償。是被上訴人
      請求上訴人乙○○應於上訴人就被告丁○○之財產強制執
      行而無效果時，給付被上訴人上開金額，自屬有據，亦應
      准許。
六、從而，被上訴人依上開借據之約定，請求上訴人丁○○給付
    2,335,000元，及自79年5月29日起至清償日止按週年利率百
    分之5計算之利息，為有理由，應予准許。又被上訴人依保
    證契約之法律關係，請求上訴人乙○○於被上訴人對上訴人
    丁○○之財產強制執行而無效果時，給付上開金額，亦屬有
    據，應予准許。是則原審判命上訴人如數給付，併依兩造之
    聲請，酌定相當擔保金額後為假執行、免假執行之宣告，於
    法並無不合。上訴意旨指摘原判決不當，求予廢棄改判，為
    無理由，應予駁回其上訴。又本件事證已臻明確，兩造其餘
    攻擊防禦方法與判決之結果不生影響，自無庸一一諭究，併
    此敘明。
七、據上論結，本件上訴為無理由，依民事訴訟法第449條第l項
    、第78條、第85條第l項前段，判決如主文。
中    華    民    國    95    年    10    月    4     日
                      民事第六庭審判長法  官  袁再興
                                      法  官  陳賢慧
                                      法  官  吳惠郁
以上正本係照原本作成。
如對本判決上訴，須於收受判決送達後二十日內向本院提出上訴
書狀，其未表明上訴理由者，應於提出上訴後二十日內向本院提
出上訴理由書 (須按他造人數附具繕本)。
上訴時應提出委任律師為訴訟代理人之委任狀。具有民事訴訟法
第四百六十六條之一第一項但書或第二項之情形為訴訟代理人者
，另應附具律師及格證書及釋明委任人與受任人有該條項所定關
係之釋明文書影本。
                                      書記官  江玉萍
中    華    民    國    95    年    10    月    11    日
                                                      Ｈ


司法院資訊處製作；財團法人民間司法改革基金會備份。
